臺灣雲林地方法院民事判決　　　　　　　95年度簡上字第57號
上　訴　人　丁○○
　　　　　　丙○○
共　　　同
訴訟代理人　黃俊仁律師
被上訴人　　乙○○
訴訟代理人　庚○○
上列當事人間請求給付會款事件，上訴人對於中華民國95年9月
29日本院虎尾簡易庭95年度虎簡字第128號第一審判決提起上訴
，本院於民國96年4月25日言詞辯論終結，判決如下：
    主  文
原判決廢棄。
被上訴人在第一審之訴駁回。
第一、二審訴訟費用由被上訴人負擔。
    事 實 及 理 由
一、被上訴人於原審起訴主張：
    上訴人丙○○與被上訴人乙○○之子甲○○共同經被上訴人
    同意，於民國92年12月間以乙○○為名義上會首，共同召集
    合會，期間自92年12月15日起至95年3 月15日止，共28會，
    每會新台幣（下同）20,000元，採內標制，每月15日開標（
    下稱系爭合會）。上訴人丙○○除與訴外人甲○○為實際合
    會召集人外，又參與1 會，於第6 會即93年5 月15日得標後
    ，自93 年6月起即未給付死會會款，共22會，計44萬元，連
    同擔任實際合會召集人而取得之會款22萬元，合計為66萬元
    ，迄未給付。而上訴人丁○○係經由其母即上訴人丙○○提
    供姓名予訴外人甲○○表示以其名義參與上開合會1 會，於
    第3 會即93年2 月15日得標後，迄93年6 月起未再繳納死會
    會款，計22會，共44萬元之死會會款未為給付，爰依合會之
    法律關係提起本件訴訟。
二、上訴人之抗辯意旨：
  (一)上訴人丙○○並未與被上訴人乙○○共同為會首召募系爭合
    會：上訴人丙○○未曾見過乙○○，如何經乙○○之同意，
    與甲○○共同召集系爭合會？丙○○亦未曾於系爭合會第1
    會取得會首合會金之一半，被上訴人此部分之主張，並未舉
    證以實其說。
  (二)上訴人丁○○不認識乙○○，亦未參加系爭合會：丁○○與
    乙○○並不認識，彼此間亦未曾有過任何金錢往來，更未曾
    參加以被上訴人名義召集之民間合會，被上訴人未提出任何
    證據證明丁○○有出借名義，或丙○○有以丁○○名義參與
    系爭合會之事實，其訴請丁○○給付會款，實無理由。
  (三)系爭合會之名單不實，訴外人張衛石並未參加系爭合會，竟
    列名於會單上，足見該會單係甲○○所假造。
  (四)被上訴人並未依民法第709 條之7 第4 項之規定，提出已代
    為給付其他死會會員會款之證明，且依證人己○○於原審之
    證述，亦可證明被上訴人尚未代為給付。
  (五)證人甲○○為被上訴人之子，且為系爭合會實際召集人，其
    妻庚○○於本件訴訟復擔任被上訴人之訴訟代理人，該2 人
    均屬系爭合會之當事人，於原審所為之證述不足採信。
三、原審判決被上訴人全部勝訴，上訴人聲明不服，求為判決：
    (一)原判決廢棄。(二)被上訴人在第一審之訴駁回。(三)第一、二
    審訴訟費用由被上訴人負擔。被上訴人則求為判決：(一)上訴
    駁回。(二)上訴費用由上訴人負擔。
四、兩造不爭執之事實：
  (一)被上訴人之子甲○○經其同意，於92年12月間以其為名義上
    會首，共同召集合會，期間自92年12月15日起至95年3 月15
    日止，共28會，每會20,000元，採內標制，每月15日開標。
  (二)上訴人丙○○有參加系爭合會，並於93 年5月得標。
五、本件爭點：
  (一)上訴人丙○○是否為系爭合會之會首？
  (二)被上訴人是否有交付丙○○於93年5 月之得標會款？
  (三)上訴人丁○○是否有參加上開合會？如有參加，是否已得標
    ？
  (四)被上訴人是否已代得標會員給付會款予未得標會員？
六、得心證之理由：
  (一)上訴人丙○○是否為系爭合會之會首？
  被上訴人主張丙○○為系爭合會之會首乙節，雖據證人甲○○於原審到庭證稱：會首雖然是我父親的名字，但是會首的
    錢是我與丙○○各分得一半，原本她要召會，後來跟我說，
    不然的話，就我們兩個人一起召會，一起分擔等語（見原審
    卷第43頁背面），然被上訴人於另案即本院斗六簡易庭95年
    度六簡字第144 號訴請訴外人戊○○給付會款之訴訟中，亦
    曾主張戊○○參加系爭合會，尚積欠被上訴人24萬元，惟並
    未提及上訴人丙○○為系爭合會之會首（見本院95年度六簡
    字第144 號卷第頁）等情，業經本院依職權調取該卷宗核閱
    屬實，是被上訴人就此部分前後主張矛盾，已有可疑之處。
  被上訴人於本院主張：甲○○是說他和上訴人丙○○合起這
    個會，上訴人丙○○報了陳清河、羅麗惠、丁○○、張衛石
    ，是後來要跟丙○○收錢時，他才說張衛石不要參加，這4
    個人第1 會的錢是跟丙○○收的，後來陳清河、羅麗惠是用
    帳戶直接跟我匯款等語（見本院卷第21頁背面），然經本院
    隔離訊問後，證人陳清河係結證稱：我在濟公廟裡遇到甲○○，他說要召集合會，問我及我太太是否要參加，我就說好
    ，就參加兩會，所以是甲○○向我邀集的；甲○○沒有說是
    誰要當會首，我只知道他要召會；會錢有時候拿給甲○○，
    有時候是匯款，沒有給過丙○○等語（見本院卷第22頁及背
    面），證人羅麗惠於本院結證稱：我是到宮裡拜拜，甲○○
    跟我說他要召集合會問我要不要跟，我想說我們從以前就認
    識，所以就說好；甲○○沒有告訴我說是丙○○跟他共同召
    集的；會錢是交給甲○○本人，從來沒有交給丙○○過，都
    是我拿去甲○○家等語（見本院卷第23頁及背面），是證人
    陳清河、羅麗惠經本院隔離訊問後，二人就參加系爭合會係
    甲○○邀其加入、均繳交會款給甲○○、未曾交給丙○○等
    節，均為一致之證述，是被上訴人上開主張及證人甲○○前
    揭證述，應不足採。被上訴人既無法舉證證明丙○○為系爭
    合會之會首，此部分請求上訴人丙○○給付22萬元，為無理
    由，應予駁回。
  (二)被上訴人是否有交付丙○○於93年5 月之得標會款？
  按確定判決之既判力，固以訴訟標的經表現於主文判斷之事
    項為限，判決理由並無既判力。但法院於確定判決理由中，
    就訴訟標的以外當事人主張之重要爭點，本於當事人辯論之
    結果，已為判斷時，除有顯然違背法令之情形，或當事人已
    提出新訴訟資料，足以推翻原判斷之情形外，應解為在同一
    當事人就與該重要爭點有關所提起之他訴訟，法院及當事人
    對該重要爭點之法律關係，皆不得任作相反之判斷或主張，
    以符民事訴訟上之誠信原則，最高法院89年度台上字第518
    號判決參照。
  經查：上訴人丙○○曾以被上訴人尚未給付其於93年5 月得
    標會款之原因事實，訴請被上訴人給付會款445,400 元，經
    本院斗六簡易庭以95年度六簡字第175號認被上訴人已給付
    282,400 元，並經丙○○及甲○○會算應扣除16萬元後，判
    決被上訴人應給付上訴人丙○○3,000 元，上訴人丙○○其
    餘之訴駁回確定，此有上開判決附卷可稽（見本院卷第124
    至第128 頁），是上開確定判決就被上訴人是否已交付會款
    ，於理由中已列為重要爭點詳已論述，上訴人丙○○猶以尚
    未取得得標會款為其無須給付死會會款之防禦方法，依上說
    明，即不可信。被上訴人主張已將得標會款交付丙○○之事
    實，應屬可採。
  (三)上訴人丁○○是否有參加上開合會？如有參加，是否已得標
    ？
  次按，當事人主張有利於己之事實者，就其事實有舉證之責
    任，民事訴訟法第277 條前段定有明文。是第三人主張當事
    人本人以法律行為授與代理人代理權者，對於本人授權之積
    極事實，應負舉證責任。
  被上訴人係主張上訴人丁○○經由丙○○提供姓名予訴外人
    甲○○表示以其名義參與系爭合會1 會，然上訴人丁○○業
    已否認其曾參加系爭合會或授權丙○○以其名義參加，是被
    上訴人對於丁○○曾授與代理權予丙○○之事實，即負舉證
    責任。經查：證人庚○○於原審證稱：「（丙○○用丁○○
    、張復興的名字，有無經過他們的同意？）要問丙○○，是
    丙○○跟我們講的名字」等語（見原審卷第47頁），證人甲○○亦於本院證稱：「（丁○○有無參加系爭合會？）有，
    是丙○○寫的。（你為何會讓丙○○寫丁○○的名字？她是
    說丁○○要跟會，或是說她要用丁○○的名字跟會？）她說
    她要跟一會，她女兒也要跟一會。（你的意思是丁○○自己
    要跟會嗎？）不是，我都是跟丙○○接洽，名字、錢都是丙○○給我的」等語（見本院卷第120 頁背面、第121 頁），
    是身為系爭合會實際上會首之甲○○及其妻庚○○均無法確
    定上訴人丁○○是否確實授權丙○○以其名義參加系爭合會
    ，且被上訴人就此部分亦無法舉證以實其說，其主張上訴人
    丁○○參加系爭合會，並曾得標，而請求丁○○給付會款44
    萬元，為無理由，應予駁回。
  (四)被上訴人是否已代得標會員給付會款予未得標會員？
  另按，會員應於每期標會後3 日內交付會款。會首應於前項
    期限內，代得標會員收取會款，連同自己之會款，於期滿之
    翌日前交付得標會員。逾期未收取之會款，會首應代為給付
    。會首依第2 項規定代為給付後，得請求未給付之會員附加
    利息償還之。民法第709 條之7 第1 、2 、4 項定有明文。
    是依上開規定，於合會尚順利進行時，會首收取會款係代理
    得標會員基於代理人之地位而受領，收取會款之債權人為得
    標會員而非會首。又會首既係代理得標會員收取會款，會員
    不願支付會款時，因得標會員為真正權利人，對於其他會員
    當有直接請求給付會款之權。此時得標會員對於不履行會款
    交付義務之會員有直接請求交付之權，對於會首則有請求代
    為給付會款之權，此兩項權利對於同一逾期會員之會款係以
    同一給付為目的，並為滿足得標會員之一次債權而存在，且
    其中一項債權獲得滿足時，另一項債權即歸消滅，因而兩者
    成立不真正連帶債務。在會首依本條規定代為給付會款後，
    始得依第709 條之7 第4 項，向逾期支付會款之會員請求其
    附加遲延利息，償還其會款。此為會首與會員間成立不真正
    連帶債務，而構成會首對會員具有求償權之規定。
  (二)再按，因會首破產、逃匿或有其他事由致合會不能繼續進行
    時，會首及已得標會員應給付之各期會款，應於每屆標會期
    日平均交付於未得標之會員。但另有約定者，依其約定。會
    首就已得標會員依前項規定應給付之各期會款，負連帶責任
    。會首或已得標會員依第一項規定應平均交付於未得標會員
    之會款遲延給付，其遲付之數額已達兩期之總額時，該未得
    標會員得請求其給付全部會款。民法第709 條之9 第1 、2
    、3 項定有明文。又連帶債務人中之一人，因清償、代物清
    償、提存、抵銷或混同，致他債務人同免責任者，得向他債
    務人請求償還各自分擔之部分，並自免責時起之利息。同法
    第281 條第1 項亦有明文。是依前揭規定，於合會不能繼續
    進行時，關於合會之清算，係由會首及已得標會員將應給付
    之各期會款，於每屆標會期日平均交付於未得標之會員。亦
    即未得標之會員各自對會首及已得標會員，按其平均分受部
    分，享有債權，得分別向其請求給付，是對於得標會員之會
    款請求權人仍為未得標之會員而非會首。且因會首依同法第
    709 條之7 第2 項之規定，對於會員逾期未收取之會款，本
    應代付其會款於得標之會員，因而無論因會首或其他會員之
    事由而倒會，會首之給付會款及擔保付款之責任，不能因而
    減免。是為保障未得標會員之權益，民法尚規定，會首對已
    得標會員之各期會款給付義務，負連帶責任。而會首與已得
    標會員既為連帶債務人，則依民法第281 條第1 項之規定，
    須會首代已得標會員對未得標會員為清償後，始取得代償請
    求權，而得向已得標會員請求償還各自分擔之部分及遲延利
    息，此亦與民法第709 條之7 規定會首僅於代未交付會款之
    會員給付會款後，始取得向未給付會款之會員請求交付會款
    之意旨相同。
  (三)經查：系爭合會已停止進行，此為兩造所不爭執，依上開說
    明，會首對於已得標會員已無直接請求給付會款之權利，其
    須代已得標會員清償積欠之會款後，始對得標會員取得請求
    權；又被上訴人尚未代系爭合會已得標之會員對未得標之會
    員清償完畢乙節，業據被上訴人自承在卷（見本院卷第121
    頁背面），並經證人羅麗惠證稱：「我和陳清河跟兩個會，
    標1 個起來，還剩1 個活會。（這個會後來沒有繼續，會錢
    你們如何計算？）我有1 本本子有算過差了多少錢，他都把
    錢匯入我先生的帳戶，但是沒有結算，大概還欠我錢，但是
    我認為大家都是好朋友，所以我就沒有在追究錢的事情，但
    是他應該還要再給我錢才對」等語（見本院卷第23頁背面）
    ，證人己○○亦證稱：「（你與被上訴人間的會款是否有清
    結？）沒有完全清結，原本是總共欠我9 萬元，後來他有還
    我3 千元，剩下的8 萬7 千元因為有親戚關係，所以我就沒
    有再要」等語（見本院卷第55頁），是被上訴人對於未得標
    之會員，尚有相當數額之會款未清償完畢，則其以會首之身
    分，依合會之法律關係，請求上訴人丙○○給付44萬元，亦
    無理由，應予駁回。
七、綜上所述，上訴人丙○○抗辯其非系爭合會之會首，上訴人
    丁○○抗辯其未曾參加系爭合會等情，均屬可信，且系爭合
    會既已無法繼續進行，被上訴人身為會首，對於未得標之會
    員，亦積欠會款未清償完畢，從而，被上訴人本於合會之法
    律關係，請求上訴人丙○○給付66萬元及自支付命令繕本送
    達翌日起、上訴人丁○○給付44萬元及自追加起訴狀繕本送
    達翌日起均至清償日止，按年息百分之5 計算之利息，為無
    理由，不應准許。原審判命上訴人為給付，尚有未洽。上訴
    意旨指摘原判決不當，求予廢棄改判，為有理由。自應由本
    院予以廢棄改判，如主文第2 項所示。
八、本件判決之基礎已臻明確，兩造其餘之攻擊防禦方法及舉證
    ，核與判決無影響，爰不一一論述，併此敘明。
九、據上論結，本件上訴為有理由，依民事訴訟法第436 條之1
    第3 項、第450 條、第78條，判決如主文。
中　　華　　民　　國　　96　　年　　5 　　月　　9 　　日
            民事第二庭    審判長法  官　林秋火
                                法  官　陳銘壎
                                法  官  吳錦佳
以上正本係照原本作成。
不得上訴。
中　　華　　民　　國　　96　　年　　5 　　月　　9 　　日
                                書記官　林美鳳
